【裁判字號】    95,重上,149
【裁判日期】    951128
【裁判案由】    清償借款
【裁判全文】
臺灣高等法院民事判決                 95年度重上字第149號
上  訴  人  己○○（原名蔣允平）
            庚○○
            戊○○
            丁○○
            辛○○
共      同
訴訟代理人  蕭萬龍律師
複 代理 人  張百欣律師
上  訴  人  壬○○（原名蔣卿卿）
被 上訴 人  華南商業銀行股份有限公司
法定代理人  乙○○
訴訟代理人  甲○○
            丙○○
上列當事人間清償借款事件，上訴人對於中華民國95年1月18日
臺灣臺北地方法院94年度重訴字第346號第一審判決提起上訴，
經本院於95年11月7日言詞辯論終結，判決如下：
    主      文
原判決關於命上訴人戊○○、丁○○、辛○○連帶給付之訴部分
，及該部分假執行之宣告，暨命上訴人戊○○、丁○○、辛○○
連帶負擔訴訟費用之裁判均廢棄。
上開廢棄部分，被上訴人在第一審之訴及假執行之聲請均駁回。
上訴人己○○、庚○○、壬○○之上訴駁回。
第二審訴訟費用由上訴人己○○、庚○○、壬○○連帶負擔。
    事實及理由
一按訴訟標的對於共同訴訟之各人必須合一確定者，共同訴訟中
  一人之行為有利益於共同訴訟人者，其效力及於全體，民事訴
  訟法第56條第1項第1款前段定有明文。又民法第 275條規定連
  帶債務人中之一人受確定判決，而其判決非基於該債務人之個
  人關係者，為他債務人之利益，亦生效力，故債權人以各連帶
  債務人為共同被告提起給付之訴，被告一人提出非基於其個人
  關係之抗辯有理由者，對於被告各人即屬必須合一確定，自應
  適用民事訴訟法第56條第 1項之規定（最高法院33年上字第48
  10號判例參照）。本件原審判決上訴人己○○、庚○○、戊○
  ○、丁○○、辛○○與壬○○應連帶給付被上訴人新臺幣 703
  萬6,367元、美金 12萬6,202.28元及如原判決附表1、2所示利
  息、違約金後，僅上訴人己○○、庚○○、戊○○、丁○○、
  辛○○提起上訴，經核其上訴理由，屬非基於其個人關係之抗
  辯，對於上訴人己○○、庚○○、戊○○、丁○○、辛○○及
  壬○○即屬必須合一確定，揆諸前揭說明，其上訴之效力自及
  於未聲明上訴之壬○○，爰併列壬○○為上訴人，合先敘明。
二上訴人聲明求為判決：(一)原判決關於不利上訴人部分廢棄。(二)
  上開廢棄部分，被上訴人在第一審之訴及假執行之聲請均駁回
  。
  被上訴人聲明求為判決：上訴駁回。
三被上訴人起訴主張：上訴人壬○○、己○○、庚○○及訴外人
  蔣張雪英、陳加興於民國（下同）80年8月6日出具保證書（下
  稱系爭保證書），就訴外人千千衛材有限公司（下稱千千公司
  ）對伊現在（包括過去所負尚未清償）及將來所負之借款、票
  款、透支、墊款、保證、損害賠償等其他一切債務，於本金新
  台幣（以下如未註明幣別者，均同） 1,500萬元限額內，負連
  帶保證責任；另上訴人庚○○並於74年 9月24日出具約定書（
  下稱系爭約定書）予伊，約定與伊往來文件之印文，經伊以肉
  眼認為與立約人留存於伊行內之任一印鑑相符而為交易時，立
  約人願負一切責任，如有變更情事，應以書面通知伊並為變更
  或註銷留存印鑑之申請，未辦妥前，原留印鑑仍繼續有效，上
  訴人庚○○並於74年10月 1日留存印鑑卡乙枚予伊；又訴外人
  千千公司自90年5月4日起陸續向伊借款 520萬元，約定到期本
  金一次清償，詎訴外人千千公司僅繳息至91年 3月即未再繳納
  ，尚欠本金 520萬元及其利息、違約金；又訴外人千千公司依
  據該公司與伊於84年 8月21日所訂立之委任開發國內信用狀契
  約，自90年10月3日起，陸續向伊申請開發6筆國內信用狀，由
  伊墊付貨款440萬4,515元，惟到期後訴外人千千公司尚欠 434
  萬0,326元及其利息、違約金； 又訴外人千千公司依據該公司
  與伊於88年 8月23日訂立之委任開發遠期信用狀契約，自90年
  9月7日起，陸續向伊申請開發信用狀，由伊墊款美金15萬3,95
  8.46元，惟到期後訴外人千千公司尚欠美金12萬6,202.28元及
  其利息、違約金；嗣經伊聲請臺灣板橋地方法院（下稱板橋地
  院）以91年度執地字第 20947號強制執行事件，執行上訴人壬
  ○○及訴外人陳加興之財產抵償後，新台幣借款及墊款部分，
  尚有本金703萬6,367元及如原判決附表 1所示利息、違約金未
  受清償，美金墊款部分，尚有美金12萬6,202.28元及如原判決
  附表 2所示利息、違約金未受清償；又訴外人蔣張雪英已於87
  年 8月26日死亡，上訴人為其繼承人等情，爰依系爭保證書之
  約定及繼承之法則，求為命上訴人連帶給付703萬6,367元、美
  金12萬6,202.28元及如原判決附表1、2所示利息、違約金之判
  決（被上訴人另請求原審共同被告蔣美美應與上訴人連帶給付
  上開金額本息部分，業經原判決駁回，未據被上訴人提起上訴
  ，已告確定）。
  上訴人則以：上訴人庚○○未親自簽章於系爭保證書，其未能
  了解該保證書之內容，無從與被上訴人達成意思之合致，是保
  證契約並未成立，亦無由自系爭保證書上認定有何代理行為之
  存在，即無從成立表見代理；又上訴人庚○○係為存款而簽立
  系爭約定書，不能適用於系爭保證書，且該約定書第24條之約
  定，減輕被上訴人對保之注意義務，並加重上訴人庚○○之責
  任，顯失公平，依民法第247條之1規定之法理，應屬無效；又
  上訴人庚○○、己○○及訴外人蔣張雪英簽署系爭保證書時，
  保證金額欄為空白，且依訴外人千千公司當時之信用及借貸金
  額，亦未達1,500萬元之鉅額，是該1,500萬元之保證金額顯係
  被上訴人事後填載，尚難認上訴人庚○○、己○○及訴外人蔣
  張雪英已同意以 1,500萬元為限額為訴外人千千公司保證；又
  系爭保證書第 2條之約定，無異將賦予保證人之終止權轉由債
  權人行使，且綜觀該保證書全文，被上訴人就主債務人有無實
  際借款、借款總額若干、主債務人有無依約清償本息等事項，
  對於保證人均不負任何告知、提醒之義務，顯然對於保證人之
  一方有重大之不利益，依民法第247條之1規定之法理，應屬無
  效；又上訴人庚○○、己○○於90年 5月間，已委由上訴人壬
  ○○對被上訴人為終止保證及更換連帶保證人之意思表示，是
  就訴外人千千公司嗣後所發生之債務，上訴人庚○○、己○○
  自不負保證責任；又上訴人戊○○、丁○○、辛○○單純為訴
  外人蔣張雪英之繼承人，並未擔任連帶保證人，本件被上訴人
  請求之債務全係發生在訴外人蔣張雪英死亡後，自無從成為繼
  承債務而由上訴人戊○○、丁○○、辛○○所繼承等語（原判
  決所載其餘爭執事項，上訴人在本院表示已不再爭執─見本院
  卷93、95頁）；而上訴人壬○○亦以：伊所負責之千千公司向
  被上訴人借款，已提供足額擔保，僅應被上訴人之要求，由上
  訴人壬○○、己○○、庚○○及訴外人蔣張雪英擔任連帶保證
  人而已，伊與被上訴人簽署系爭保證書時，保證金額並未填載
  云云，資為抗辯。
四經查被上訴人主張伊執有系爭保證書，其內載明上訴人壬○○
  、己○○、庚○○及訴外人蔣張雪英、陳加興，就訴外人千千
  公司對伊現在（包括過去所負尚未清償）及將來所負之借款、
  票款、透支、墊款、保證、損害賠償等其他一切債務，於本金
  1,500萬元限額內，負連帶保證責任； 又訴外人千千公司積欠
  伊債務如下：(一)自90年5月4日起陸續向伊借款 520萬元，屆期
  未為清償；(二)自90年10月3日起，陸續向伊申請開發6筆國內信
  用狀，由伊墊付貨款440萬4,515元，屆期尚欠434萬0,326元及
  其利息、違約金；(三)自90年9月7日起，陸續向伊申請開發信用
  狀，由伊墊款美金15萬3,958.46元，屆期尚欠美金12萬6,202.
  28元及其利息、違約金，嗣經伊聲請板橋地院以91年度執地字
  第 20947號強制執行事件，執行上訴人壬○○及訴外人陳加興
  之財產抵償後，新台幣借款及墊款部分，尚有本金703萬6,367
  元及如原判決附表 1所示利息、違約金未受清償，美金墊款部
  分，尚有美金12萬6,202.28元及如原判決附表 2所示利息、違
  約金未受清償；又訴外人蔣張雪英已於87年 8月26日死亡，由
  上訴人共同繼承之事實，業據其提出系爭保證書、委任開發國
  內信用狀契約、借據、開發國內不可撤銷信用狀申請書、不可
  撤銷信用狀、匯票承兌／付款申請書、統一發票、貸款本息攤
  還表、委任開遠期信用狀契約、進口到單交易記錄單、進口結
  匯證實書、開發信用狀申請書、板橋地院民事執行處通知及分
  配表、債務明細表、執行抵押償本金明細表、轉帳支出傳票、
  存款往來明細表、繼承系統表及戶籍謄本為證（見原審卷(一) 9
  至111、141至153、261至277頁）， 且為上訴人所不爭執（見
  原審卷(二)180頁背面），自堪信為真實。
五上訴人庚○○雖抗辯伊未親自簽章於系爭保證書，該保證契約
  並未成立云云。惟查：
  (一)上訴人庚○○曾於74年9月24日，出具印鑑卡並簽立系爭約
    定書交付被上訴人，有印鑑卡及系爭約定書可稽（見原審卷
    (一)132頁背面、134頁）；並經證人黃清源在原審到場證述：
    「（庚○○）簽訂約定書作為授信保證之確認…保證人（指
    庚○○）來時，先提出身分證正本核對是否本人，並影印影
    本附卷留存，約定書上的身分證、統一編號及對保欄的日期
    都是我填寫的，其他的部分由約定書人本人填寫…」明確（
    見原審卷(一) 171頁）。復經徵諸系爭約定書之右上方所載「
    戶號0000-000」（見原審卷(一) 133頁背面）、印鑑卡右下方
    所載「帳號0000-000-5」（見原審卷(一) 134頁），即係訴外
    人千千公司於被上訴人銀行之放款戶號，此觀訴外人千千公
    司與被上訴人間簽訂委任開發國內信用狀契約及委任開發遠
    期信用狀契約封面戶號、及借據下方表格放款戶號欄之記載
    即明（見原審卷(一)10至14頁、51頁背面），足見系爭約定書
    及印鑑卡，乃上訴人庚○○為訴外人千千公司與被上訴人間
    之授信債務保證事項而訂定，上訴人庚○○抗辯係為存款而
    出具該印鑑卡及約定書予被上訴人云云，洵非可取。
  (二)按由自己之行為表示以代理權授與他人，或知他人表示為其
    代理人而不為反對之表示者，對於第三人應負授權人之責任
    ，民法第 169條前段定有明文。雖被上訴人自認上訴人庚○
    ○未到場親簽於系爭保證書（見原審卷(二)35頁）。然查，上
    訴人庚○○在此之前，已出具印鑑卡予被上訴人載明：「…
    本戶向貴行所為一切往來之印鑑以右列印鑑為憑」（見原審
    卷(一) 134頁），並簽立系爭約定書第24條約定：「舉凡使用
    於貴行往來之各種票據、借據及其他一切憑證、文件上之印
    文，貴行以肉眼認為與立約人留存於貴行之任一印鑑相符而
    為交易時，即視為立約人所為之有效法律行為，立約人願負
    一切責任，決無異議。立約人因…其他變更情事發生時，應
    負責即以書面將變更情事通知貴行並向貴行為變更或註銷留
    存印鑑之申請。在未將變更情事通知貴行而為之交易，立約
    人均願負一切責任。在未經貴行同意並辦妥變更或註銷印鑑
    留存手續前，立約人所留存於貴行之印鑑而繼續有效，一切
    因使用原留存印鑑而與貴行發生之各種交易行為，均由立約
    人負其責任」（見原審卷(一) 132頁背面），自屬授與代理權
    之表見事實。茲蓋用於系爭保證書之上訴人庚○○之印章，
    與上開印鑑卡之印章相同，業經上訴人庚○○自認屬實（見
    本院卷38頁），揆諸前揭說明，上訴人庚○○即應負表見代
    理之授權人責任。且參諸民法第3條第2項之規定，亦不以上
    訴人庚○○另在系爭保證書上親自簽名為必要。是上訴人庚
    ○○應依系爭保證書之約定，負連帶保證責任。
  (三)系爭約定書第24條之約定，係為保障交易安全而設，與被上
    訴人交易之相對人，僅須就留存於被上訴人銀行之印鑑負妥
    善保管之責，並得隨時通知被上訴人變更或註銷印鑑；而被
    上訴人仍應於各次交易負核對印鑑之責任，並無倚輕倚重，
    而有顯失公平之情形。上訴人庚○○抗辯該項約定，係減輕
    被上訴人之注意義務，並加重伊之責任，顯失公平，依民法
    第247條之1規定之法理，應屬無效云云，自非可取。
六按保證金額乃最高限額保證契約重要之點，當事人簽訂最高限
  額保證契約，應先就此金額互相表示意思一致，其有未予談妥
  該限額即簽名於保證金額欄空白之保證契約，乃例外之事實，
  主張此一有利於己之例外事實者，依民事訴訟法第 277條前段
  之規定，應負舉證之責任（最高法院87年度台上字第1346號判
  決參照）。本件上訴人抗辯上訴人庚○○、己○○及訴外人蔣
  張雪英簽署系爭保證書時，保證金額欄為空白， 1,500萬元之
  保證限額乃被上訴人事後填載云云，無非係以：(一)系爭保證書
  係在80年8月3日上訴人己○○及訴外人蔣張雪英對保後之同年
  月6日，始行作成；(二)手寫之保證金額1,500萬元未加蓋當事人
  之印章；(三) 1,500萬元之保證限額顯然高於訴外人千千公司80
  年間之授信額度，且訴外人千千公司已提供足額擔保，被上訴
  人不可能要求簽立1,500萬元之保證書為其論據。惟查：
  (一)系爭保證書之保證人共有 5人，而各保證人之對保或簽署日
    期未必相同，故應以保證人中最後簽署之日期，作為系爭保
    證書訂立之日期，自不得僅因該保證書之日期，係在上訴人
    庚○○、己○○及訴外人蔣張雪英簽署日期之後，遽認彼等
    係簽署於保證限額空白之保證書。
  (二)我國法律並未規定當事人簽署於印刷文書時，應於手寫文字
    處另行簽章。雖系爭保證書有關手寫主債務人千千公司之位
    置，蓋有蔣卿卿（即上訴人壬○○之原名）、陳加興及庚○
    ○之印章（見原審卷(一)第 9頁），惟參諸訴外人千千公司並
    非系爭保證書之當事人，亦蓋印於此等情，足見彼等係本於
    主債務人千千公司之董事或股東之身分（見原審卷(一) 138頁
    ），而加蓋印章於此，並非因手寫文字之記載而加蓋印章。
    是上訴人徒以系爭保證書上手寫保證金額 1,500萬元處未經
    契約當事人蓋章為由，抗辯該保證限額係被上訴人事後填載
    云云，亦不足取。
  (三)系爭保證契約係屬未定有期間之最高限額保證契約（見原審
    卷(一)第9頁），在未經保證人依民法第754條規定終止或有其
    他消滅原因以前，於約定範圍內所生之債務，均為保證契約
    效力所及（最高法院91年度台上字第1999號判決參照）。是
    系爭保證書所約定之保證限額，自不以系爭保證書訂立時，
    被上訴人同意貸與主債務人千千公司之授信額度為限，亦與
    是否已提供足夠之擔保品，並無必然關連，是上訴人執此抗
    辯被上訴人於80年間不可能要求上訴人簽立 1,500萬元之保
    證書云云，亦非可取。
  (四)上訴人壬○○為系爭保證契約之主債務人即訴外人千千公司
    之法定代理人（見原審卷(一)137、138頁），與上訴人己○○
    、庚○○及訴外人蔣張雪英間復具有1親等或2親等之血緣關
    係（見原卷(一)234至242頁），衡諸常情，上訴人壬○○自不
    願因其所負責之千千公司債務而累及上訴人己○○、庚○○
    及訴外人蔣張雪英之繼承人即戊○○、丁○○及辛○○，尚
    難僅憑其所云：「我只告訴己○○及蔣張雪英只借3、400萬
    （元）左右，對保時我在場金額欄是空白…」（見原審卷(一)
    33頁背面），遽為有利於上訴人己○○、庚○○、戊○○、
    丁○○及辛○○之認定。
  (五)綜上各節，上訴人抗辯上訴人庚○○、己○○與訴外人蔣張
    雪英並未同意以 1,500萬元為限額為訴外人千千公司保證，
    彼等與被上訴人間未就保證限額達成合意云云，即不足取。
七次按88年 4月21日民法債編增訂第247條之1規定之立法理由，
  乃鑑於我國國情及工商發展之現況，經濟上強者所預定之契約
  條款，他方每無磋商變更之餘地，為使社會大眾普遍知法、守
  法，防止契約自由之濫用及維護交易之公平，而列舉 4款有關
  他方當事人利害之約定，而為原則上之規定，明定定型化契約
  之意義，及各款約定按其情形顯失公平時，其約定為無效。是
  該條項第1款至第4款所列舉之事由，應係指一方預定之契約條
  款，為他方所不及知或無磋商變更之餘地而言；而所謂「按其
  情形顯失公平者」，則係指依契約本質所生之主要權利義務，
  或按法律規定加以綜合判斷有顯失公平之情形而言（最高法院
  91年度台上字第2336號判決參照）。經查未定期間之最高限額
  保證契約，為我國民法所承認（民法第 754條規定參照），上
  訴人自不得主張不知；而民法就此種類型之保證契約，並未規
  定債權人應將主債務人實際借款金額、有無依約清償本息等事
  項告知保證人，是系爭保證書就此縱未為約定，亦不構成對於
  保證人之重大不利益，且依契約本質觀之，亦無顯失公平之情
  形。是上訴人執此抗辯系爭保證書之約定，依民法第247條之1
  規定之法理，應屬無效云云，委無足取。
八上訴人庚○○、己○○雖另抗辯彼等已於90年 5月間，委由上
  訴人壬○○對被上訴人為終止保證及更換連帶保證人之意思表
  示云云，但為被上訴人所否認（見本院卷20頁）。惟上訴人壬
  ○○在原審亦僅陳述：「87年我母親（指蔣張雪英）過世後，
  …我當面跟（原告）櫃台小姐講，櫃台小姐有說要跟主管反應
  ，我不記得櫃台小姐的名字…我沒有告訴他們要改誰，我是想
  等找到人再換掉…」云云（見原審卷(一) 294頁），充其量亦僅
  係詢及更換保證人之事宜，尚未為代理終止保證之意思表示，
  亦未有更換保證人之舉。至被上訴人其後有無再對彼等徵信，
  或於決定對訴外人千千公司之授信額度時，有無審查彼等信用
  等事項，俱與系爭保證契約終止與否並無必然關係，上訴人庚
  ○○、己○○執此抗辯彼等已終止保證契約云云，洵非可取。
  又系爭保證書第 2條：「保證人不得隨意終止保證契約」之約
  定（見原審卷(一)第9頁），乃預先拋棄保證人依民法第754條之
  終止權，依民法第739條之1及民法債編施行法第33條之規定，
  固屬無效，惟上訴人庚○○、己○○抗辯已合法終止系爭保證
  契約之前提，仍以其已為終止之意思表示為必要，茲查彼等未
  曾為終止之意思表示，已如前述，是其抗辯系爭保證書第 2條
  之約定無效云云，即與本件爭點無涉。
九復按稱保證者，謂當事人約定，一方於他方之債務人不履行債
  務時，由其代負履行責任之契約，民法第 739條定有明文。本
  件上訴人己○○、庚○○、壬○○既已出具系爭保證書，約定
  就訴外人千千公司對被上訴人所負債務，於 1,500萬元限額內
  ，負連帶保證責任；而彼等所為上開抗辯復均不足取，已如前
  述，則被上訴人本於系爭保證書之約定，請求上訴人己○○、
  庚○○、壬○○連帶給付703萬6,367元、美金12萬6,202.28元
  及如原判決附表1、2所示利息、違約金，自屬有據。
十末按保證人與債權人約定就債權人與主債務人間所生一定債之
  關係範圍內之不特定債務，預定最高限額，由保證人保證之契
  約，除訂約時已發生之債權外，即將來發生之債權，在約定限
  額之範圍內，亦為保證契約效力所及。而保證人死亡後，已不
  得再為權利義務之主體。保證人死亡前已發生之債務，在約定
  限度之範圍內，固應由其繼承人承受，負連帶償還責任；惟保
  證人死亡後始發生之債務，則不在其繼承人繼承之範圍（最高
  法院81年度台上字第1011號判決參照）。本件被上訴人請求負
  連帶保證責任者，係訴外人千千公司於90年間及91年間所負之
  債務，惟保證人即訴外人蔣張雪英早在87年 8月26日即已死亡
  ，有戶籍謄本可稽（見原審卷(一) 146頁），揆諸前揭說明，訴
  外人蔣張雪英就其死亡後始發生之系爭債務，即無保證責任之
  可言，自不屬其繼承人繼承之範圍。茲查上訴人戊○○、丁○
  ○、辛○○僅係訴外人蔣張雪英之繼承人，並非系爭保證契約
  之當事人，被上訴人主張彼等 3人應繼承訴外人蔣張雪英之保
  證債務，就系爭債務負連帶清償責任云云，進而依系爭保證書
  之約定及繼承之法則，請求上訴人戊○○、丁○○、辛○○連
  帶給付703萬6,367元、美金12萬6,202.28元及如原判決附表 1
  、2 所示利息、違約金，即屬無據。
十一綜上所述，被上訴人本於系爭保證書之約定，請求上訴人己○
  ○、庚○○、壬○○連帶給付703萬6,367元、美金12萬6,202.
  28元及如原判決附表1、2所示利息、違約金部分，自屬應予准
  許；至其本於系爭保證書之約定及繼承之法則，請求上訴人戊
  ○○、丁○○、辛○○連帶給付703萬6,367元、美金12萬6,20
  2.28元及如原判決附表1、2所示利息、違約金部分，即屬不應
  准許。從而原審就上開應予准許部分，所為上訴人己○○、庚
  ○○、壬○○敗訴之判決，並無不合，上訴人己○○、庚○○
  、壬○○之上訴論旨指摘原判決此部分不當，求予廢棄改判，
  為無理由；就上開不應准許部分，所為上訴人戊○○、丁○○
  、辛○○敗訴之判決，自有未洽，上訴人戊○○、丁○○、辛
  ○○之上訴論旨指摘原判決此部分不當，求予廢棄改判，為有
  理由。
十二至兩造其餘之攻擊或防禦方法及未經援用之證據，經本院斟酌
  後，認為均不足以影響本判決之結果，自無逐一詳予論駁之必
  要，併此敘明。
十三據上論結，本件上訴人戊○○、丁○○、辛○○之上訴為有理
  由，上訴人己○○、庚○○、壬○○之上訴為無理由，依民事
  訴訟法第450條、第449條第1項、第78條、第85條第2項，判決
  如主文。
中    華    民    國    95    年    11    月    28    日
                    民事第六庭
                        審判長法  官  林鄉誠
                              法  官  楊豐卿
                              法  官  梁玉芬
正本係照原本作成。
上訴人蔣明清、庚○○、壬○○及被上訴人如不服本判決，應於
收受送達後20日內向本院提出上訴書狀，其未表明上訴理由者，
應於提出上訴後20日內向本院補提理由書狀（均須按他造當事人
之人數附繕本）上訴時應提出委任律師或具有律師資格之人之委
任狀；委任有律師資格者，另應附具律師資格證書及釋明委任人
與受任人有民事訴訟法第466條之1第1項但書或第2項（詳附註）
所定關係之釋明文書影本。
中    華    民    國    95    年    12    月    1     日
                              書記官  常淑慧
附註：
民事訴訟法第466條之1（第1項、第2項）：
對於第二審判決上訴，上訴人應委任律師為訴訟代理人。但上訴
人或其他法定代理人具有律師資格者，不在此限。
上訴人之配偶、三親等內之血親、二親等內之姻親，或上訴人為
法人、中央或地方機關時，其所屬專任人員具有律師資格並經法
院認為適當者，亦得為第三審訴訟代理人。


司法院資訊處製作；財團法人民間司法改革基金會備份。
